臺灣新北地方法院刑事判決　　　　　 110年度審易字第1319號
公　訴　人　臺灣新北地方檢察署檢察官
被　　　告　謝國輝



上列被告因竊盜案件，經檢察官提起公訴（110年度偵字第6347
號），本院判決如下：
    主  文
謝國輝犯侵占遺失物罪，處罰金新臺幣參仟元，如易服勞役，以
新臺幣壹仟元折算壹日。
未扣案之犯罪所得OPPO廠牌行動電話壹支沒收，於全部或一部不
能沒收或不宜執行沒收時，追徵其價額。
    犯罪事實
一、謝國輝於民國109年12月11日10時35分許，行經新北市○○
    區○○路000號麥當勞速食店前之騎樓時，發現地上放置有
    OPPO廠牌行動電話1支（為陳俊宏所有，陳俊宏在騎樓階梯
    下之馬路停放機車處整理機車，而將行動電話暫置在騎樓地
    上），認係他人遺失之物而有機可乘，竟意圖為自己不法之
    所有，基於侵占遺失物之犯意，將前揭物品拿取後侵占入己
    。嗣經陳俊宏發現前開物品遭人取走後報警處理，始悉上情
    。
二、案經陳俊宏訴由新北市政府警察局新莊分局報告臺灣新北地
    方檢察署檢察官偵查起訴。
    理  由
壹、程序方面：
一、按被告以外之人於審判外之陳述，雖不符刑事訴訟法第159
    條之1至第159條之4之規定，然經當事人於審判程序同意作
    為證據，法院審酌該言詞陳述或書面陳述作成時之情況，認
    為適當者，亦得為證據；當事人、代理人或辯護人於法院調
    查證據時，知有刑事訴訟法第159條第1項不得為證據之情形
    ，而未於言詞辯論終結前聲明異議者，視為有前項之同意，
    刑事訴訟法第159條之5定有明文。經查，本判決以下所引用
    被告以外之人於審判外之言詞或書面陳述，雖屬傳聞證據，
    惟據被告於本院準備程序、審理時未對證據能力有所爭執等
    情（見本院準備程序筆錄第3頁、審判程序筆錄第3頁），且
    迄至言詞辯論終結前，被告及檢察官均未聲明異議，本院審
    酌上開證據資料製作時之情況，尚無違法不當之瑕疵，亦認
    為以之作為證據應屬適當，揆諸前開規定，依刑事訴訟法第
    159條之5規定，認均有證據能力。
二、本案所引用之文書證據資料，並無證據證明係公務員違背法
    定程序所取得，亦無顯有不可信之情況與不得作為證據之情
    形，且均經本院於審理期日提示予檢察官、被告辨識而為合
    法調查，自均有證據能力。
貳、認定犯罪事實之證據及理由：
一、上開事實，業據被告於本院準備程序及審理時坦承不諱，核
    與證人即告訴人陳俊宏於警詢時供述其將行動電話留置在上
    開地點之事實相符，並有現場監視錄影畫面翻拍照片6張、
    被告為警查獲時之照片1張（見偵字卷第13至18頁）在卷可
    參，足認被告自白與事實相符，應堪採信。
二、公訴意旨雖認被告係犯刑法第320條第1項之竊盜罪。惟按犯
    罪須主觀上對於犯罪事實有所認識，而仍實行客觀事實，主
    觀意思與客觀事實一致，始足構成；如主觀意思與客觀事實
    不一致，而有所犯重於所知情形者，須依「所犯重於所知，
    從其所知」之法理予以論斷（最高法院98年台上字第4719號
    判決意旨參照）。查：
(一)被告於警詢時供稱：手機是我在地上撿的，旁邊也沒有人，
    我以為是別人掉的等語（見偵字卷第8頁）。而證人即告訴
    人陳俊宏於警詢時陳稱：我坐在階梯上，並將手機放置在身
    旁地上，之後我下階梯去整理我的機車，當時我手機還放在
    地上，當我整理完機車，要去拿我的手機時，發現我的手機
    不見了等語（見偵字卷第11、12頁），又案發現場麥當勞速
    食店前之騎樓與路邊停放機車處，有約2、3階樓梯的高度落
    差等情，亦有Google街景地圖在卷可參，顯見告訴人原坐在
    騎樓階梯上，並將行動電話放置在身旁地上，但其起身下階
    梯離開去整理機車時，卻將行動電話留置在騎樓地上，直到
    整理完機車後回到原處時才發現行動電話不見，其離開時顯
    然已非緊鄰該行動電話周圍而可以隨時看管、查看，其亦未
    曾委由他人監管、注意，以致未能即時發現被告撿拾其行動
    電話。是從客觀上尚無從認定上開物品留置於現場時之情狀
    ，是處於他人持有之狀態。
(二)又經本院當庭勘驗現場監視錄影畫面結果，被告行經現場騎
    樓時，頭向右轉並看向地上，之後停下腳步彎腰撿拾地上之
    行動電話，拿起後繼續向前走，並有低頭檢視使用之動作，
    其前後行走之速度均保持原來步行之速度等情，有本院勘驗
    筆錄在卷可證（見本院準備程序筆錄第4頁），衡情被告若
    知悉該行動電話之所有人在旁而加以竊取，自應加快腳步離
    開現場，要無仍一邊把玩並以原速度步行離去之理，足見被
    告於案發時之行為動作與一般拾獲他人遺失物品之情形相同
    ，而不似知悉所有人在旁而行竊之人；再參酌行動電話為一
    般所稱之3C產品，若非遺失掉落，一般人不會將此等物品任
    意放置在公眾往來之騎樓地上，且證人即告訴人陳俊宏於警
    詢時亦陳稱其行動電話之螢幕有裂痕等語（見偵字卷第12頁
    ），亦足使人誤認係因遺失掉落而導致。是被告稱其以為該
    行動電話是別人掉的等語，尚非全無可能。
(三)綜上所述，被告辯稱其以為上開行動電話是他人掉的等語，
    核與常情尚無重大違背之處，又無其他積極證據足認被告主
    觀上明知或可得而知前開物品係在他人監督持有中，則告訴
    人實際上雖未遺失該物，而僅係暫時留置在現場，但被告主
    觀上既僅能認知該物品係他人所遺失，揆諸上揭說明，依「
    所犯重於所知時，從其所知」之法理，對被告尚無從以刑法
    第320條第1項之竊盜罪相繩，而應適用被告主觀上所認識之
    罪，即刑法第337條之侵占遺失物罪論處。
三、綜上所述，本案事證明確，被告前開犯行洵堪認定，應依法
    論科。
參、論罪科刑：
一、核被告謝國輝所為，係犯刑法第337條侵占遺失物罪。
二、變更起訴法條：
    公訴意旨雖認被告所為係犯刑法第320條第1項之竊盜罪，惟
    被告主觀上僅得認知該物品係他人遺失之物，業如前述，起
    訴意旨此部分認定，尚有未合。又「侵占遺失物罪」之行為
    人，對該物並未先具有委任管理等持有之關係，此與其他類
    型之侵占罪不同，而與「竊盜罪」相同，且所謂「侵占」與
    「竊盜」，俱以不法手段占有領得財物，其客觀構成要件之
    主要事實雷同，二罪復同以為自己或第三人不法之所有為主
    觀要件，同以他人之財物為客體，同為侵害財產法益之犯罪
    ，罪質尚無差異，應認具有同一性（最高法院86年度台非字
    第187號判決意旨參照），是二者基本社會事實同一，本院
    於審理時並已當庭告知被告變更後之罪名及法條（見本院審
    判筆錄第4頁)，無礙被告防禦權之行使，爰依法變更起訴法
    條。
三、量刑：
    爰以行為人之責任為基礎，審酌被告因貪圖一己私利，將告
    訴人之上開物品侵占入己，顯然缺乏尊重他人財產權之正確
    價值觀念，犯罪動機、目的均無可取，另審酌被告侵占物品
    之數量、侵占物品之價值等侵害法益之程度，暨其國中肄業
    之智識程度（見本院卷附被告戶籍資料查詢結果）、於本院
    審理時自陳之家庭生活狀況（見本院審判筆錄第5頁）、犯
    後坦承犯行之犯後態度等一切情狀，量處如主文所示之刑，
    並諭知易服勞役折算標準。
四、沒收：
    被告為本案犯行所取得之OPPO廠牌行動電話1支，屬其犯罪
    所得，未據扣案，亦未實際合法發還告訴人，且無刑法第38
    條之2第2項所定過苛之虞、欠缺刑法上之重要性、犯罪所得
    價值低微或為維持受宣告人生活條件之必要等情形，爰依刑
    法第38條之1第1項前段及第3項之規定宣告沒收，並於全部
    或一部不能沒收或不宜執行沒收時，追徵其價額。
據上論斷，應依刑事訴訟法第299條第1項前段、第300條，刑法
第337條、第42條第3項前段、第38條之1第1項前段、第3項，刑
法施行法第1條之1第1項，判決如主文。
本案經檢察官黃彥琿提起公訴，檢察官高智美到庭執行職務。
中    華    民    國   110    年    11    月    10    日
                  刑事第二十五庭  法  官  白光華
以上正本證明與原本無異。
如不服本判決應於收受送達後20日內向本院提出上訴書狀，並應
敘述具體理由；其未敘述上訴之理由者，應於上訴期間屆滿後20
日內向本院補提理由書（均須按他造當事人之人數附繕本）「切
勿逕送上級法院」。
                                  書記官  楊貽婷
中    華    民    國   110    年    11    月    10    日
附錄本案論罪科刑法條：
刑法第337條
意圖為自己或第三人不法之所有，而侵占遺失物、漂流物或其他
離本人所持有之物者，處1萬5,000元以下罰金。